# **Tipos de datos básicos en R**

Para obtener la clase y tipo de cualquier dato, ya sea constante o una variable,
podemos utilizar las dos siguientes funciones:

-  **class(objeto)**: Devuelve un vector con los nombres de las clases a las que
pertenece el objeto.

- **typeof(objeto)**: Devuelve una cadena indicando el tipo de dato interno usado
por el objeto.



* **character** : Los caracteres individuales y cadenas de caracteres tienen esta clase.
Se delimitan mediante comillas simples o doble

```{r}
# character/string
x <- "R is exciting"
class(x)
typeof(x)
```
## Números en R

Para los tipos de datos simples, en general la clase y el tipo coinciden salvo en el caso
de datos numéricos no enteros, cuya clase es  numeric siendo su tipo  **double** .

* **numeric** : Todos los tipos numéricos, tanto enteros como en coma flotante y los
expresados en notación exponencial, son de esta clase. También pertenecen a
ellas las constantes  **Inf** (representa un valor infinito) y  **NaN** (Not A Number)
representa un valor que no es numérico.

Aunque todos los tipos numéricos comparten una misma clase, que es  numeric , el
tipo de dato (que determina la estructura interna del almacenamiento del valor)
es  ***double***  (que significa de doble precisión). 

* ***integer*** : Los enteros son datos numéricos sin decimales. Esto se utiliza cuando se tiene la certeza de que nunca se creará una variable que deba contener decimales. Para crear una variable entera, se debe usar la letra L después del valor entero.

* ***complex*** : Cualquier valor que cuente con una parte imaginaria, denotada por el
sufijo i, será tratado como un número complejo.


```{r}
# numeric
x <- 10.5
class(x)
typeof(x)

# integer
x <- 7L
class(x)
typeof(x)

# complex
x <- 9i + 3
class(x)
typeof(x)

# NaN
x <- 1/0
class(x)
typeof(x)
print(x)

# NaN
x <- 0/0
class(x)
typeof(x)
print(x)
```
* ***Logical*** : Esta es la clase de los valores booleanos, representados en R por las
palabras reservadas  TRUE y  FALSE.

```{r}
x <- TRUE
class(x)
```

## Tipo de  Conversión
Puede convertir de un tipo a otro con las siguientes funciones:

- **as.numeric()**
- **as.integer()**
- **as.complex()**
- **as.logical()**
- **as.character()**
- **as.factor()**

**Nota**  los factores son un caso particular para la coerción. Los factores en
R se utilizan para representar datos categóricos. Se puede pensar en ellos como
vectores en los que cada elemento tiene una etiqueta asociada. Por ello pueden ser
coercionados a tipo numérico y cadena de texto; y, a su vez, los datos numéricos y
cadena de texto pueden ser coercionados a factor. Sin embargo, al coercionar un
factor a tipo numérico, perdemos sus niveles.

```{r}
x <- 1L # integer
y <- 2 # numeric

# convert from integer to numeric:
a <- as.numeric(x)

# convert from numeric to integer:
b <- as.integer(y)

# print values of x and y
x
y

# print the class name of a and b
class(a)
class(b)
```
La coerción de tipos se realiza de los tipos de datos más restrictivos a los más flexibles,
esto es, en el siguiente orden:

**logical -> integer -> numeric -> character**.

Las coerciones no pueden ocurrir en orden inverso. Podemos coercionar un dato de tipo
entero a uno numérico, pero no uno de cadena de texto a numérico.

```{r}
y <- 3.14
y
typeof(y)

y <- as.character(y)
y
typeof(y)
```
```{r}
as.numeric("abc")
```

