---
title: "Calidad del aire - EDA"
author: "Luis J Rubio"
date: "`r Sys.Date()`"
output: 
    html_document:
      code_folding: show
---

### Pasos que se seguiran en este codigo

1. Carga de librerias. 
2. Carga de datos. 
3. Analisis descriptivo.
4. Ajuste de tipos de variables.
5. Deteccion y tratamiento de datos ausentes.
6. Deteccion y tratamiento de valores atipicos. 
7. Analisis de correlacion entre variables.  


### Paso 1: Cargar las librerias

```{r, results = "show", message = FALSE, warning = FALSE}
#Carga de librerias
library(readr)
library(ggplot2)
library(Hmisc)
library(corrplot)
library(dplyr)
```

### Paso 2: Cargar datos
```{r, results = "hide", message = FALSE, warning = FALSE}

calidad_aire<- 
  read_delim("data/calidad-del-aire-datos-historicos-diarios.csv",
             delim=";", col_names = TRUE, locale = locale(encoding = "UTF-8"))
```

Veamos algunas filas del dataset

```{r}
head(calidad_aire)
```

### Paso 3: Analisis exploratorio

La función **str()** permite conocer de forma compacta la estructura interna de la tabla de datos indicando el tipo de variables, los rangos de valores y una muestra de dichos valores donde de un vistazo se puede apreciar la presencia de valores ausentes identificados mediante las siglas **NA** (del inglés, not allowed o no disponible)

```{r}
str(calidad_aire)
```

La función **summary()** muestra un resumen general
de las variables de la tabla, mostrando los valores: mínimo, máximo, media, mediana, primer
y tercer cuartil para las variables numéricas, indicando además el número específico de
valores NA presentes en cada una.

```{r}
summary(calidad_aire)
```

Según los resully¿tados obtenidos, las principales caracteríaticas que presenta la tabla de datos son:

* El número total de observaciones del conjunto de datos es *446,014*
* El número total de variables es 13, 3 de tipo cadena de caracteres y 9 numéricas y 1 de tipo fecha.
* El rango temporal abarca desde el 01/01/1997 hasta el 31/12/2020.
* Presenta tres variables del Sistema de Coordenadas Geográficas: Longitud y Latitud y Posición, para
georreferenciar cada una de las estaciones de calidad de aire de Castilla y León.

### paso 4: Ajuste de tipos de variables.

Debemos verificar que cada variable se ha almacenado con el tipo de valor que
corresponde. Por ejemplo, que las variables que contienen valores numéricos representan
números y las cualitativas o categóricas están tipificadas como cadenas de caracteres y
contienen una cantidad finita de elementos.

En nuestro conjunto de datos, a priori, encontramos varias variables donde el tipo de dato
no se corresponde con la naturaleza del valor que contiene, como es el caso de las variables
*Provincia*, *Estación* y *Posición*. Estas tres variables han sido codificadas como tipo carácter, sin embargo:


* Las variables Provincia y Estación, son variables de tipo categórico. Para transformar
una cadena de caracteres a una variable tipo categórico, usaremos la función
*as.factor()*, conociendo previamente la lista de valores que puede tomar la variable.
Para conocer la lista de valores que toma la variable y comprobar si finalmente esa
variable toma un número finito de valores usaremos la función unique(), que
devuelve un vector con los valores que presenta la variable sin duplicados.

* La variable Posición representa un sistema de coordenadas, es decir, una tupla donde la primera componenete representa la latutud y la segunda representa la longitud,de modo que sus componentes deben ser numéricas. Lo recomendable es eliminar la variable posición debido a que se cuenta  por separado con las variables Latitud y Longitud, con el fin de reducir redundania.

El procedimiento a seguir es re-ajustar los tipos de estas variables para poder realizar
posteriormente las operaciones, análisis y representaciones gráficas que sean necesarias.

```{r}
names(calidad_aire)
```


```{r}
#Re-ajustar la variable Provincia
unique(calidad_aire$Provincia)
calidad_aire$Provincia <- as.factor(calidad_aire$Provincia)
levels(calidad_aire$Provincia)
```

Formateamos el nombre de la variable paar que no tenga tílde
```{r}
names(calidad_aire)[10] <- "Estacion"
typeof(calidad_aire$Estacion)
```
```{r}
calidad_aire$Estacion <- as.factor(calidad_aire$Estacion)
levels(calidad_aire$Estacion)
```

Vamos a eliminar la variable Posición
```{r}
calidad_aire$"Posición" <- NULL
```

Antes de realizar cualquier analisis cambiamos el nombre a la variable numéricas

```{r}
library(dplyr)

calidad_aire <- calidad_aire %>%
  rename(O3 = `O3 (ug/m3)`,
         PM10 = `PM10 (ug/m3)`,
         PM25 = `PM25 (ug/m3)`,
         CO = `CO (mg/m3)`,
         NO = `NO (ug/m3)`,
         NO2 = `NO2 (ug/m3)`,
         SO2 = `SO2 (ug/m3)`)
```



Verificamos la cantidad de columnas y el tipo, nuevamente usando la función str()

```{r}
str(calidad_aire)
```

