# **Variables en R**

Para crear una variable en R hay que asignarle un valor mediante una operación
llamada asignación. La asignación consta de tres elementos:

1.  el identificador o nombre de la variable

2.  el operador de asignación (**<-**)

3.  una expresión que produce el valor a asignar


```{r}
x <- 5
x
```
## **Función print**

De manera similar a otros lenguajes de programación como **Python**, en **R** también se tiene la función **print()** 

```{r}
name <- "John Doe"
print(name)
```
## **Concatenar Elementos**

Se pueden unir, do o más elementos con la función **paste()**

```{r}
texto = "programación"

paste("r es un lenguaje de", texto)
```
```{r}
texto1 = "Hola mundo"
texto2 = "esto es R,"
texto3 = "un lenguaje de programación para estadística"

paste(texto1, texto2, texto3)
```
## **Múltiples Variables**

En **R** se puede asignar el mismo valor a múltiples variables en una misma línea

```{r}
var1 <- var2 <- var3 <- "Orange"

print(var1)
print(var2)
print(var3)
```
## **Nombres de Variables**

Una variable puede tener un nombre corto (como x e y) o un nombre más descriptivo (edad, nombre_coche, volumen_total). Las reglas para variables en R son:

* Un nombre de variable debe comenzar con una letra y puede ser una combinación de letras, dígitos, punto (.) y guion bajo (_). Si comienza con punto (.), no puede ir seguido de un dígito.

* Un nombre de variable no puede comenzar con un número o guion bajo (_).

* Los nombres de variables distinguen entre mayúsculas y minúsculas (edad, Edad y EDAD son tres variables diferentes).

* Las palabras reservadas no pueden usarse como variables (TRUE, FALSE, NULL, if...).

```{r}
# Legal variable names:
myvar <- "John"
print(myvar)

my_var <- "Luis"
print(my_var)

myVar <- 3
print(myVar)

MYVAR <- 4.5
print(MYVAR)

myvar2 <- "CAR"
print(myvar2)

.myvar <- "car"
print(.myvar)

```
```{r}
# Illegal variable name:
2myvar <- "John"
print(2myvar)
```

```{r}
# Illegal variable name:
my-var <- "Luis"
print(my-var)
```

```{r}
# Illegal variable name:
my var <- 4
print(my var)
```

```{r}
# Illegal variable name:
_my_var <- "car"
print(_my_var)
```
```{r}
# Illegal variable name:
my_v@ar <- "John"
print(my_v@ar)
```

```{r}
# Illegal variable name:
TRUE <- "John"
print(TRUE)
```

