---
title: "Estructura de datos en R - Vectores"
author: "Luis J Rubio"
date: "2026-01-07"
output: html_document
---

## **Vectores** 

Un vector corresponde a un conjunto ordenado de elementos que reúnen la
condición de pertenecer al mismo tipo de dato atómico. Los vectores son la
estructura de datos más básica en R.

Todos los vectores tienen tres propiedades:

- ***Tipo***: que se puede determinar con la función *typeof()*. Un vector tiene el mismo
tipo que los datos que contiene. Si tenemos un vector que contiene datos de tipo
numérico, el vector será también de tipo numérico. Los vectores son atómicos,
pues sólo pueden contener datos de un sólo tipo, no es posible mezclar datos de
tipos diferentes dentro de ellos.

- ***Longitud***: que se puede determinar con la función  *length()* . Es el número de
elementos que contiene un vector. La longitud es la única dimensión que tiene
esta estructura de datos.

- ***Atributos***. Un atributo es una parte de información que se puede adjuntar a un
vector o cualquier objeto de R. El atributo no afectará a ningún valor del objeto.

Podríamos denominar a los atributos como metadata que describen
características de los datos que contienen. Los atributos más comunes de un
vector atómico son los nombres, dimensiones y clases.

Como los vectores son la estructura de datos más sencilla de R, datos simples como
el número 3, son en realidad vectores. En este caso, un vector de tipo numérico y
largo igual a 1.

```{r}
x <- 3
x
```
 notaremos la indicación [1], previa al valor asignado,
indicando que el primer elemento del vector corresponde al primer elemento del
renglón que se muestra. Esto es porque R, por defecto, crea vectores de longitud 1 para nuestra variable.

Podemos verificar que un objeto es un vector utilizando la función  *is.vector()*

```{r}
is.vector(3)
```
### **Creación de vectores**

#### **Creación de vectores usando la función combinar (o concatenar) c()**

La única restricción es que los objetos a concatenar deben ser del mismo tipo.

```{r}
vect1 <- c(-3, 2, 5.5)

vect1

#verificar si es un vector
is.vector(vect1)
          
#clase del vector
class(vect1)

#tipo de vector
typeof(vect1)
```

```{r}
vect2 <- c("Manzana", "Naranja", "Pera")

vect2

#verificar si es un vector
is.vector(vect2)
          
#clase del vector
class(vect2)

#tipo de vector
typeof(vect2)
```
*¿qué pasa si intentamos concatenar objetos que no son del mismo tipo?*

R automáticamente transforma las componentes a un mismo tipo. En el caso del
vector  z , los elementos que queremos concatenar son de tipo numérico y carácter.
Luego (otra vez recordar de lo más restrictivo a lo más flexible)

```{r}
 vect3 <- c(FALSE, 5)

vect3

#verificar si es un vector
is.vector(vect3)
          
#clase del vector
class(vect3)

#tipo de vector
typeof(vect3)
```
#### **Concatenar dos o más vectores**

```{r}
v1 <- c(-2,4,6,9)
v2 <- c(5,-5,2,0)

v3 <- c(v1, v2)
v3
```
Al concatenar vectores el orden importa

```{r}
v1 <- c(-2,4,6,9)
v2 <- c(5,-5,2,0)

v4 <-c(v2, v1)
v4
```
```{r}
v3 == v4
```
#### **Creación de vectores usando la función vector()**

a función **vector()** crea un vector del tipo y longitud que se especifican como
argumentos en el momento de su declaración:

```{r}
vec1 <- vector(mode = "numeric", length = 5)
vec1

vec2 <- vector(mode = "integer", length = 5)
vec2

vec3 <- vector(mode = "logical", length = 5)
vec3

vec4 <- vector(mode = "character", length = 5)
vec4
```
Otra forma de crear vectores es hacer uso de las funciones wrapper (del inglés, envoltorio o
contenedoras, es una función que llama a una o varias funciones, unas veces
únicamente por convenio y otras para adaptarlas con el objetivo de hacer una tarea
ligeramente diferente) que existen para cada tipo de datos. Las siguientes
instrucciones son equivalentes a las anteriores:


```{r}
vector_numeric <- numeric(5)
vector_numeric

vector_integer <- integer(5)
vector_integer

vector_logical <- logical(5)
vector_integer

vector_character <- character(5)
vector_character
```
### **Nombrar elementos de un vector**
Para nombrar los elementos de un vector podemos usar dos métodos **setNames()**  o **names()**

```{r}
cantidades <- c(30, 63, 78, 82)
articulos <- c("tv","laptop","tablet","phone")
frutas <- c("manzanas","peras","naranjas","bananas")

print(cantidades)

print(articulos)

setNames(cantidades, articulos)

names(cantidades) <- frutas
print(cantidades)

```
La diferencia entre usar  **names()** y **setNames()** está en que **names()** modifica el
atributo names del vector original, mientras que  **setNames()** genera un nuevo objeto,
copia del original, con el atributo names. Este último comportamiento se llama
“copiar-al-modificar”.

### **Acceder a los elementos de un vector**

Acceder a los elementos de un vector implica poder seleccionar elementos únicos de
un vector, como podría ser el primer o el último elemento, o cualquier subconjunto
del vector; pero también reemplazar, cambiar o eliminar algunos elementos. Esto es
conocido como indexing (del inglés, indexación) y se realiza mediante el uso de los
corchetes  [] . Existen cuatro maneras diferentes de elegir una parte de un vector:

#### **Mediante un vector numérico de índices**

Los índices deben ser enteros y todos positivos o todos negativos.
Seleccionar los elementos con enteros positivos extrae los elementos de las
posiciones indicadas:

```{r}
v <- c('uno', 'dos', 'tres', 'cuatro', 'cinco', 'seis')

# Primer elemento
v[1]

# último elemento
n <- length(v)
v[n]

# Tercer y cuarto elemento
v[c(3, 4)]

# Primeros 3 elementos
v[1:3]

# posiciones pares
v[seq(2, n, 2)]

# posiciones impares
v[seq(1, n, 2)]
  
v[-seq(2, n, 2)] # Equivalente

```
Los valores negativos eliminan los elementos en las posiciones especificadas:
```{r}
v[c(-1,-3,-5)] # que es lo mismo que v[-c(1,3,5)]
```
Pero no podemos mezclar valores positivos y negativos:

v[c(-1,5)]

Error in v[c(-1, 5)] : only 0's may be mixed with negative subscripts

#### **Por medio de un vector lógico** 

En este caso se accederá a todos los valores
correspondientes al valor  TRUE . Este tipo es útil en conjunción con las funciones de
comparación. Para ejemplificar, supongamos que tenemos los datos
correspondientes a las edades de los empleados de una determinada empresa.

```{r}
numeros <- c(-10, 0, 2, 5, -11,7, -2, 12, -3)

positivos <- numeros > 0
negativos <- numeros < 0
neutros <- numeros == 0
numeros[positivos]
numeros[negativos]
numeros[neutros]
```
#### **Por el nombre de los elementos **  

Si hemos dado nombre a los elementos del vector, podemos seleccionar sus
elementos con un vector de tipo  character

```{r}
cantidades <- c("tv"=30, "laptop"=63, "tablet"=78, "phone"=82)
cantidades[c("tv", "tablet")]
```
#### **Utilizando los corchetes**

Utilizando los corchetes sin especificar ninguna posición,  [] , obtendremos el
vector completo:

```{r}
numeros <- c(-10, 0, 2, 5, -11,7, -2, 12, -3)
numeros[]
```
### **Eliminación de un vector**

Si queremos eliminar un vector en R, podemos utilizar la función  **rm()**  (remove).

```{r}
v <- c(1,2,3,4,5,6)
v
rm(v)
```
```
v
Error: objeto 'v' no encontrado
```







 