---
title: "Estructura de datos en R - Matrices"
author: "Luis J rubio"
date: "2026-01-19"
output: html_document
---

## **Matrices**
Podemos pensar en las matrices como vectores multidimensionales. Al igual que un
vector, únicamente pueden contener datos de un sólo tipo.
Las matrices son arreglos rectangulares de filas ( row ) y columnas ( col ) con
información numérica, caracteres o lógica. En R existen varias formas para construir
una matriz.

A partir de la función  ¨**matrix()** , cuya sintaxis es
```
matrix(data = NA, nrow = 1, ncol = 1, byrow = FALSE, dimnames = NULL)
```
Donde 

- **data** es el vector que contiene los elementos que formaran parte de la matriz

- **nrow** es la cantidad de filas

- **ncol** es la cantidad de columnas de la matriz que se está creando

- **byrow** es un valor lógico. Si es  TRUE el vector que pasamos será ordenado por
filas

- **dimnames** nombres asignado a filas y columnas.


Por ejemplo, para crear una matriz de 3 filas y 5 columnas (es decir, de dimensión
3 × 5) con los primeros 15 números positivos podemos hacerlo con la siguiente


```{r}
M <- matrix(data=1:15, nrow=3, ncol=5, byrow=FALSE) # por columnas
M
```

```{r}
M <- matrix(data=1:15, nrow=3, ncol=5, byrow = TRUE) # por filas
M
```

Veamos un ejemplo en que hagamos uso del argumento  dimnames para dar
nombre a las filas y columnas:

```{r}
M <- matrix(1:15,
nrow = 3,
ncol = 5,
byrow = TRUE,
dimnames = list(
c("Supermercado", "Tienda", "Verduleria"),
c("Naranjas", "Bananas", "Melon", "Fresas", "Sandia")
)
)
M
```



